【裁判字號】    94,上國,9
【裁判日期】    950926
【裁判案由】    國家賠償
【裁判全文】
臺灣高等法院民事判決                   94年度上國字第9號
上  訴  人  甲○○
訴訟代理人  羅行律師
被上訴人    臺灣板橋地方法院
法定代理人  丙○○
訴訟代理人  乙○○
上列當事人間請求國家賠償事件，上訴人對於中華民國94年2月1
8日臺灣板橋地方法院93年度國字第19號第一審判決提起上訴，
本院於95年9月12日言詞辯論終結，判決如下：
    主  文
上訴駁回。
第二審訴訟費用由上訴人負擔。
    事實及理由
甲、程序方面：
一、被上訴人法定代理人原為黃水通，嗣變更為丙○○，並經丙
    ○○聲明承受訴訟，有該聲明承受訴訟狀可憑（見本院卷
    74-7 5頁），合於民事訴訟法第170、175條之規定，應予准
    許。
二、依國家賠償法請求損害賠償時，應先以書面向賠償義務機關
    請求之。賠償義務機關對於前項請求，應即與請求權人協議
    。協議成立時，應作成協議書，該項協議書得為執行名義。
    賠償義務機關拒絕賠償，或自提出請求之日起逾30日不開始
    協議，或自開始協議之日起逾60日協議不成立時，請求權人
    得提起損害賠償之訴，國家賠償法第10條第1項、第11條第1
    項分別定有明文。查上訴人主張被上訴人應負國家賠償責任
    ，經被上訴人拒絕賠償等情，有上訴人提出拒絕賠償書在卷
    可按（見原審卷15-20頁），是上訴人起訴時已履行前揭法
    條之前置程序規定。
乙、實體方面：
一、上訴人主張：被上訴人於民國（下同）79年4月24日宣告債
    務人安偉企業股份有限公司（以下簡稱安偉公司）破產，並
    選任石玉光律師為破產管理人，明台產物保險股份有限公司
    （下稱明台產物保險公司）依被上訴人之指示，將列入破產
    財團之火險理賠金新台幣（以下同）29,295,878元，匯入石
    玉光律師在台北區中小企業銀行（現已更名為台北國際商業
    銀行）東門分行所開立之000000000000號帳戶內，惟自宣告
    破產時起至85年4月下旬期間相隔6年，承辦法官並未負監督
    之責，即石玉光律師於82年3月24日收受火險理賠金後，曾
    於同年9月15日及10月26日兩度向被上訴人機關聲請召開債
    權人會議，承辦法官僅批示「檢卷」及「附卷」後，並未處
    理，2年後債權人華南商業銀行向被上訴人函詢進行情形，
    承辦法官僅批示「轉破產管理人石律師」，隔3個月，石玉
    光律師具狀陳報託辭「債權人聲明異議，請准於暫緩分配程
    序」，承辦法官亦未處理，僅批「附卷」，石玉光律師並未
    依被上訴人指示製作分配表，承辦法官卻於85年4月30日以
    依破產法第139條第4項規定提起分配表異議之訴，簽報視為
    不遲延獲准，旋即將案件束之高閣，經伊閱卷後並無前開所
    稱「分配表異議之之訴」，於85年6月12日聲請進行分配，
    並知悉前開火險理賠金存入石玉光律師私人帳戶後，於86
    年7月17日具狀聲請更換破產管理人，債權人華南商業銀行
    、第一商業銀行分別於85年6月12日、86年1月22日函詢進行
    情形，承辦法官均置之不理，致該破產財團之現金遭石玉光
    律師挪用殆盡，並於89年9月5日潛逃出境，致伊追索無著，
    伊之債權經石玉光律師認定為3,288,500元，復經訴請判決
    確認為1,000萬元，依石玉光律師所呈報之資料，伊可分配
    債權額約為300萬元等情，爰依據國家賠償法之規定，求為
    判命被上訴人應給付伊300萬元本息之判決。原審為上訴人
    全部敗訴之判決，上訴人聲請不服，提起上訴。並於本院聲
    明：(一)原判決廢棄。(二)被上訴人應給付伊300萬元及自起訴
    狀繕本送達翌日起算之法定遲延利息。
二、被上訴人則以：伊民事庭承辦法官於辦理79年度破字第1號
    破產宣告事件過程中，並無上訴人所指怠於執行職務之情事
    亦無法預料石玉光律師會有侵占破產財團之行為；又依破產
    法第94條、第125條之規定，破產管理人於申報債權期限屆
    滿後，本即有編造債權表，並應與編造之資產表存置於處理
    破產事務之處所，任利害關係人自由閱覽之職責，且對於債
    權表所載破產債權之加入或其數額如有異議，而其異議之原
    因知悉在第一次債權人會議終結之後者，亦得提出異議，由
    法院裁定之，並無再次召開債權人會議解決之必要，伊之民
    事庭承辦法官未依石玉光律師於82年9月15日、同年10月26
    日具狀聲請再次召開債權人會議，尚無違誤。又本破產事件
    於85年4月之前，仍有債權人吳原豪、張志遠及陳張揮僖三
    人之債權額，及上訴人主張之訴訟費用額100,338元是否屬
    於財團費用，暨屬於財團費用之破產管理人、監查人報酬未
    確定之情形存在，破產管理人尚無法製作分配表進行分配程
    序，則承辦法官於85年4月30日，認該破產事件已逾辦案期
    限，尚未終結，依各級法院辦案期限實施要點之規定簽請列
    為視為不遲延案件處理，縱所簽視為不遲延原因與實際情形
    有所不符，然亦不能據此而認為承辦法官於處理本件破產事
    件有所疏失。又明台產物保險公司原即將火災理賠金匯入石
    玉光律師在台北國際商業銀行東門分行所開立之帳戶，則石
    玉光律師以該帳戶作為本件破產財團之現金專戶繼續保管，
    並未見有何不妥之處；且承辦法官於88年1月18日通知石玉
    光律師到院訊問時，曾有就上訴人所指之情加以調查，當時
    石玉光律師堅詞否認其有另設帳戶之情事，並陳稱可能隨時
    有財團債務之支出需動用等語，況破產財團之管理本即屬破
    產管理人之職權，破產管理人石玉光又具律師身分，具有社
    會高度信賴性，承辦法官於當時實無懷疑石玉光律師品格之
    理由；再者，本破產事件於當時已近尾聲，僅待核定之破產
    管理人、監查人報酬後，即可進行最後之分配程序，承辦法
    官有何依據可無端撤換破產管理人？是要難以承辦法官於當
    時未將破產管理人石玉光律師撤換，而認應負監督疏失之責
    。又上訴人及其他破產債權人之所以受有損害，乃係因負有
    管理破產財團職務之破產管理人石玉光律師個人之侵權行為
    所致，與伊民事庭承辦法官之監督是否疏失並無相當因果關
    係。又伊民事庭承辦法官並未因本破產事件犯有職務上之罪
    ，經判決有罪確定，依國家賠償法第13條規定，伊亦應無負
    國家賠償責任之可言。再上訴人之國家賠償請求權復已罹於
    時效而消滅等語，資為抗辯。並於本院聲明：上訴駁回。
三、按破產管理人於申報債權期限屆滿後，應即編造債權表，並
    將已收集及可收集之破產人資產，編造資產表；前項債權表
    及資產表，應存置於處理破產事務之處所，任利害關係人自
    由閱覽。對於破產債權之加入或其數額有異議者，應於第一
    次債權人會議終結前提出之，但其異議之原因知悉在後者，
    不在此限；前項爭議，由法院裁定之。關於破產債權之加入
    及其數額之爭議，經法院裁定後，破產管理人應改編債權表
    ，提出於債權人會議，破產法第94、125、126條載有明文。
    又依破產法第64條規定，第一次債權人會議召集之期日，通
    常在申報債權期間截止之前。是破產管理人於第一次債權人
    會議召開後之申報債權期限屆滿後，始得編造債權表，並應
    將製作完成之破產債權表置於處理破產事務之處所，任由利
    害關係人閱覽，利害關係人若對於破產債權之加入或其數額
    有異議者，即應由法院裁定，以解決該債權表所載債權之爭
    議，實無因債權表製作完成而有再行召開債權人會議之必要
    。查本件破產管理人石玉光律師分別於82年9月15日、同年
    10月26日均以破產債權表已製作完成，要求召開債權人會議
    確認破產債權等情，有該聲請狀2份可憑（見台灣板橋地方
    法院79年度第1號破產宣告卷〈下稱破產卷〉(二)129、132頁
    ），依前開意旨，債權表上之債權並無召開債權人會議加以
    確認之必要，是被上訴人民事庭法官未依石玉光律師之聲請
    召開債權人會議，難認有未盡監督之責。況且被上訴人之承
    辦法官於84年1月10日將上訴人於83年12月29日之具狀聲請
    欲將上訴人與安偉公司間之訴訟費用優先列入財團費用優先
    受償之陳報狀，函請石玉光律師參酌，並函請石玉光律師製
    作破產債權表分送各債權人徵詢有無異議，若有債權人異議
    ，應將異議之理由、證據、及知悉異議原因在第一次債權人
    會議之後之證據併送被上訴人聲明異議（見破產卷(二)134、
    138 頁）。破產管理人石玉光律師始於84年1月24日具狀將
    依破產法第139條第1項之規定製作分配表，聲請毋庸召開債
    權人會議，承辦法官復批示函覆毋庸召開債權人會議，直接
    製作分配表（見破產卷(二)140-141頁以下）等情，經本院調
    卷查核屬實。是上訴人主張石玉光律師曾於82年9月15日及
    10月26日兩度向被上訴人機關聲請召開債權人會議，承辦法
    官僅批示「檢卷」及「附卷」後，並未依法召開債權人會議
    ，有怠於執行職務云云，顯與前開法規不符，自不足採。至
    上訴人再以破產程序須由法院之核可及監督，即係以公權力
    之介入，用資維繫社會經濟秩序之公平正義，破產管理人尚
    且不擅專而呈請法院核示，豈料法官竟置身事外，不予理會
    ，且與前開84年1月24日石玉光律師具狀聲請毋庸召開債權
    人會議，承辦法官即批示函覆之情相較，實堪玩味等語。惟
    查，債權表製作完成後，有關破產債權之加入或其數額有爭
    執時，已於破產法詳為規定處理程序，尚非由法院召開債權
    人會議即可確認解決之，已如前述，且法院亦無須藉此債權
    人會議之召開為監督破產程序之方式；另被上訴人民事庭承
    辦法官未針對石玉光律師聲請召開債權人會議為否准之批示
    ，僅承辦法院未依當事人所請函復之，矧被上訴人承辦法官
    未依所請召開債權人會議，並無違法之處，上訴人自難據此
    主張被上訴人之承辦法官未盡監督之責，上訴人前開主張，
    自不足為不利於被上訴人之認定。
四、次按破產管理人為管理破產財團之人，破產人一旦宣告破產
    即喪失其財產之管理及處分權，而構成破產財團，由破產管
    理人占有管理之；又破產管理人既由法院選任，且以管理破
    產財團為職務，故有應受法院監督之義務，惟其監督之範圍
    ，僅以破產管理人行為之違背法律上義務者為限，不應及於
    破產管理人自由裁量之事項，蓋以破產管理人為獨立之破產
    執行機關，而非隸屬於法院之下級機關。又法院因債權人會
    議之決議或監查人之聲請或依職權，得撤換破產管理人，破
    產法第85條載有明文。查安偉公司於79年4月24日宣告破產
    後，依據石玉光律師陳報狀所示，受理與安偉公司與債權人
    、債務人間之相關訴訟及執行程序達13件以上（見破產卷(三)
    12-14頁），且石玉光律師於84年1月24日具狀陳稱將依破產
    法第139條第1項之規定製作分配表（見破產卷(二)140-141頁
    ），承辦法官並於84年4月9日批示函請石玉光律師依據財政
    部79年執行業務收入標準，依實際工作時數及出庭次數計算
    報酬（見破產卷(二)146頁以下），石玉光律師於86年2月14日
    具狀認上訴人於86年1月15日發函主張將上訴人與安偉公司
    間訴訟費用列入財團費用等情尚待研議（見破產卷(二)160-16
    2頁），上訴人乃於86年7月17日具狀聲請更換破產管理人，
    則本件破產程序於石玉光律師製作完成分配表後即將終結，
    且破產管理人並無經債權人會議決議或監查人之聲請，有任
    何不適任之事由，上訴人主張撤換破產管理人，並無理由。
    再者，承辦法官乃於87年3月13日、88年1月18日開庭調查破
    產程序進行情形，及破產管理人之報酬、上訴人所指將保險
    理賠金之帳戶以破產管理人私人名義存放等，當時石玉光律
    師堅詞否認其有另設帳戶之情事，並陳稱可能隨時有財團債
    務之支出需動用等情（見破產卷(二)167-168頁、卷(三)27頁、
    原審卷103頁），參諸前述破產管理人受法院監督之範圍僅
    以破產管理人行為違背法律上義務者為限，有關破產管理人
    得自由裁量之工作事項，法院不得指揮命令，則破產人之資
    產以存放何處為宜，應由破產管理人自行決定，上訴人於86
    年7月17日以安偉公司保險理賠金存入石玉光律師私人帳戶
    內為由聲請更換破產管理人，尚無所據，且亦無承辦法官對
    該聲請置之不理情形。是上訴人援此主張被上訴人民事庭承
    辦法官未負監督之責，自不足採。
五、再查，安偉公司於79年4月24日宣告破產後，依據石玉光律
    師87年6月15日陳報狀所示（見破產卷(三)3-4頁），自79年間
    起至86年4月間止，受理安偉公司與債權人、債務人間之訴
    訟達13件以上，債權人有百人以上，申報債權額為142,07
    1, 324元，經審查核減為114,697,177元，程序極為繁雜、
    瑣碎，承辦法官自79年5月19日召開第一次債權人會議，明
    台產物保險公司之保險金經原法院指示始於82年3月24日始
    匯入破產管理人之帳戶內，直至82年9月15日石玉光律師具
    狀陳報製作完成破產債權表（見破產卷(二)129-130頁），上
    訴人尚於83年12月29日向被上訴人陳報破產債權，並聲請將
    訴訟費用優先列入財團費用分配（見破產卷(二)134-135頁）
    ，石玉光律師於86年2月14日具狀認上訴人於86年1月15日發
    函主張將上訴人與安偉公司間訴訟費用列入財團費用等情尚
    待研議（見破產卷(二)160-162頁），已如前述，再者，石玉
    光律師復於84年10月30日具狀陳報債權人吳原豪、張志遠、
    陳張揮僖等三人對於破產債權額聲明異議（見破產卷(二)151
    頁），並提起訴訟 (台灣台北地方法院)84年度訴字第4271
    號給付破產債權分配款之訴〈見破產卷(三)13頁〉），以上各
    情，對於破產債權均將有所變動，致無從製作破產財團之分
    配表，因此，本件破產程序之延宕，肇因涉及債權人、債務
    人較多，債權人對於破產債權聲明異議，導致破產程序較為
    煩瑣，並非因承辦法官並未監督所致，承辦法官以辦案期限
    屆至，雖於85年4月30日簽請將案件視為不遲延（見破產卷
    (二)154頁）後，仍於87年3月13日、88年1月18日開庭調查破
    產管理人之報酬，認為破產管理人之報酬過高，將影響破產
    債權之分配，如前所述，並於88年4月22日批示函催破產管
    理人陳報破產程序之進行，及監察人費用之核定（見破產卷
    (三)30頁），石玉光律師於88年5月7日、同年6月30日具狀陳
    報破產管理人、監查人報酬（見破產卷(二)31-36頁），承辦
    法官於89年3月6日裁定破產管理人、監查人之報酬（見破產
    卷(三)58-59頁），承辦法官未見石玉光律師續行破產程序，
    乃於90年1月2日函請內政部警政署入出境管理局查石玉光律
    師出入境資料（見破產卷(三)130頁），始查知石玉光早於89
    年9 月5日出境離台，從而，上訴人主張自宣告破產時起相
    隔六年，承辦法官並未盡監督之責，債權人華南商業銀行向
    被上訴人函詢進行情形，承辦法官並未辦理，僅批示「轉破
    產管理人石律師」，隔三個月，石玉光律師具狀陳報託辭「
    債權人聲明異議，請准於暫緩分配程序」，石玉光律師並未
    依被上訴人指示製作分配表，承辦法官卻於85年4月30日以
    破產法第139條第4項之規定提起分配表異議之訴，簽報視為
    不遲延獲准，旋即將案件束之高閣，有怠於執行職務云云，
    顯無理由。雖被上訴人承辦法官於該破產事件簽請視為不遲
    延之原因，與債權人吳原豪、張志遠、陳張揮僖等三人所提
    起者為有關破產債權之訴訟不同，然被上訴人之承辦法官並
    未因前開簽准視為不遲延案件後即未繼續監督該破產程序之
    進行，已如前述，上訴人據此主張被上訴人承辦法官未盡監
    督之責，尚屬無據。
六、末按損害賠償之債，以有損害之發生及有責原因之事實，並
    二者之間，有相當因果關係為成立要件，故上訴人主張損害
    賠償之債，如不合於此項成立要件者，即難謂有損害賠償請
    求權存在，最高法院48年度台上字第481號判例著有明文。
    又所謂相當因果關係，係指依經驗法則，綜合行為當時所存
    在之一切事實，為客觀之事後審查，認為在一般情形上，有
    此環境，有此行為之同一條件，均發生同一之結果者，則該
    條件即為發生結果之相當條件，行為與結果即有相當之因果
    關係。反之，若在一般情形上，有此同一條件存在，而依客
    觀之審查，認為不必皆發生此結果者，則該條件與結果並不
    相當，不過為偶然之事實而已，其行為與結果間即無相當因
    果關係，同院87年度台上字第154號判決意旨亦可資參照。
    查本件破產程序之進行雖較遲緩，惟上訴人及其他破產債權
    人之所以受有損害，乃係因負有管理破產財團職務之破產管
    理人石玉光律師個人之侵權行為所致，與承辦法官之監督是
    否疏失並無相當因果關係，故以因果關係之觀點而論，上訴
    人主張請求國家賠償，亦無理由。
七、綜上所述，上訴人主張被上訴人之民事庭承辦法官於安偉公
    司破產事件中未盡監督之責，為不足採。從而，上訴人本於
    國家賠償法之規定，請求被上訴人給付300萬元本息之判決
    ，為無理由，不應准許。原審為上訴人敗訴之判決，及駁回
    其假執行之聲請，並無不合。上訴意旨指摘原判決不當，求
    予廢棄改判，為無理由，應予駁回。
八、本件事證已臻明確，兩造其餘主張及攻擊防禦方法，經核對
    本件判決結果無影響，爰不逐一論述，附此敘明。
據上論結，本件上訴為無理由，爰判決如主文。
中    華    民    國    95    年    9    月    26    日
                    民事第十五庭
                        審判長法  官 黃騰耀
                              法  官 黃國永
                              法  官 李媛媛
正本係照原本作成。
如不服本判決，應於送達後20日內向本院提出上訴書狀，其未表
明上訴理由者，應於提出上訴後20日內向本院補提理由書狀（均
須按他造當事人之人數附繕本）上訴時應提出委任律師或具有律
師資格之人之委任狀；委任有律師資格者，另應附具律師資格證
書及釋明委任人與受任人有民事訴訟法第466條之1第1項但書或
第2項（詳附註）所定關係之釋明文書影本。
中    華    民    國    95    年    9     月    28    日
                              書記官 秦仲芳
附註：
民事訴訟法第466條之1（第1項、第2項）：
對於第二審判決上訴，上訴人應委任律師為訴訟代理人。但上訴
人或其他法定代理人具有律師資格者，不在此限。
上訴人之配偶、三親等內之血親、二親等內之姻親，或上訴人為
法人、中央或地方機關時，其所屬專任人員具有律師資格並經法
院認為適當者，亦得為第三審訴訟代理人。


司法院資訊處製作；財團法人民間司法改革基金會備份。
